臺灣高等法院臺中分院民事判決
110年度建上易字第42號
上  訴  人  台灣自來水股份有限公司第四區管理處
法定代理人  王亮中  
訴訟代理人  洪崇欽律師
被上訴人    欣欣水電工程有限公司
法定代理人  曾吉源  
上列當事人間請求給付承攬報酬事件，上訴人對於民國110年9月
28日臺灣臺中地方法院109年度建字第150號第一審判決提起上訴
，本院於111年4月13日言詞辯論終結，判決如下：
    主      文
原判決關於命上訴人給付超過新臺幣捌拾捌萬壹仟零肆拾肆元本
息，及該部分假執行之宣告，暨命上訴人負擔訴訟費用之裁判均
廢棄。
上開廢棄部分，被上訴人在第一審之訴及假執行之聲請均駁回。
其餘上訴駁回。
第一審訴訟費用關於廢棄部分，及第二審訴訟費用，均由被上訴
人負擔五分之一，餘由上訴人負擔。
    事實及理由
甲、程序事項：上訴人之法定代理人原為穆岳鈞，嗣於本院時變
    更為王亮中，並具狀依法聲明承受訴訟（見本院卷第21-26
    頁），經核並無不合，應予准許，合先敘明。
乙、訴訟要旨：
壹、被上訴人主張：兩造於民國108年6月5日就南投縣埔里鎮大
    湳里中山路管線汰換工程（下稱系爭工程）簽訂契約編號：
    W0-000-000號工程契約（下稱系爭契約）。伊於中山路1段2
    22之1號前主幹道及中山路1段222之1號前用戶管兩處所施作
    之CLSM鑽心試體粒徑大於5公分（下稱系爭回填材料），前
    後長度共200公尺，不符合系爭契約規格而違約，上訴人即
    處以甲類罰款新臺幣（下同）1萬元，並依系爭契約施工說
    明書總則(工程)3-11第45條約定（下稱系爭違約金約款），
    處以施工本體不計價44萬522元，及罰以3倍之違約金132萬1
    566元（下稱系爭違約金），合計177萬2088元。惟伊已就系
    爭工程全部完工，上訴人亦認定系爭工程不影響供水品質及
    該工程之通常效用而不必拆換，系爭違約金不符比例，應予
    酌減為0.5倍即22萬261元。爰依不當得利之法律關係，求為
    判決上訴人應給付被上訴人110萬1305元（計算式：1,321,5
    66－220,261＝1,101,305）及自本判決確定之翌日起至清償日
    止，按年息百分之5計算之利息。【被上訴人於原審起訴請
    求上訴人給付177萬2088元及自起訴狀繕本送達翌日起算之
    法定遲延利息，原審判命上訴人應返還被上訴人系爭違約金
    中之110萬1305元及自本判決確定之翌日起算之法定遲延利
    息，駁回被上訴人其餘請求，上訴人就其敗訴部分聲明不服
    ，提起上訴；被上訴人就其敗訴部分則未聲明不服，該部分
    業已確定，非本院審理範圍，不予贅述】並答辯聲明：上訴
    駁回。
貳、上訴人則以：系爭契約為自來水管線汰換工程，攸關民生用
    水權益，乃有關公共利益之公共工程。系爭契約施工說明書
    特別約定回填材料應除去5公分以上之粗粒料，是為防止管
    底蜂巢及空心結構形成導水管路，而系爭違約金約款所約定
    之懲罰性違約金，目的即在促使承攬人依約履行，避免承攬
    者投機心態，以維護公共工程品質。上訴人於108年9月26日
    辦理工程抽查時，發現系爭回填材料不符契約規定，即當場
    口頭要求被上訴人需挖除改善，而系爭工程向交通部公路總
    局第二區養護工程處埔里工務段（下稱埔里工務段）申請路
    權乙事，皆是由被上訴人提出申請，並向該工務段說明可在
    108年9月30日完工，該工務段才將該路段刨鋪加封，被上訴
    人如要挖除重作，須重新申請路權，再將柏油路面刨除，不
    符部分需拆除重作，施作完成後需重新鋪設柏油路面，並支
    付逾期違約金，對被上訴人之損害極大，故被上訴人在斟酌
    利害得失後，主動要求上訴人依系爭違約金約款辦理減價收
    受，上訴人衡量系爭回填材料在功能上尚可符合契約規範，
    遂同意被上訴人所請並付清工程款。但系爭工程係屬公共工
    程，如未確實施作，無法確定管底日後不會有蜂巢或空心結
    構之瑕疵，就工程契約之履行結果而言，具有風險，對社會
    經濟發展及民生用水影響重大；且系爭工程最後結算金額為
    832萬8161元，系爭違約金132萬2088元，占總金額約為13.0
    8%，未超過系爭契約第12條第12款約定之20%上限；再本諸
    契約自由原則，兩造亦應受系爭違約金約款之約束，以貫私
    法自治之本質，故系爭違約金並無過高之情形，被上訴人事
    後訴請酌減違約金，行使權利履行義務違反誠實信用原則等
    語置辯。並上訴聲明：㈠原判決不利於上訴人部分廢棄。㈡上
    開廢棄部分，被上訴人在第一審之訴及假執行之聲請均駁回
    。
參、本院會同兩造整理並簡化爭點，結果如下：（見本院卷第83
    -84頁）
一、兩造不爭執事項：
(一)兩造於108年6月5日就「南投縣埔里鎮大湳里中山路管線汰
    換工程」（即系爭工程），簽訂契約編號W0-000-000號之工
    程契約（即系爭契約，見原審卷第141-237頁被證1、2，第2
    47-263頁被證5）。系爭工程結算總價為832萬8161元（見原
    審卷第391頁被證16）。
(二)被上訴人於南投縣○○鎮○○里○○路0段000○0號前主幹道及中山
    路1段222之1號前用戶管兩處所施作的CLSM鑽心試體粒徑大
    於5公分，前後長度共200公尺，不符合系爭契約所要求之規
    格，有違約之事實（見原審卷第77-81、239-243頁）。
(三)上訴人埔里營運所乃於108年10月21日發函要求被上訴人依
    契約規定辦理改善，被上訴人則於108年10月24日回函以「
    一、本工程路段公路總局埔里工務段已於108年10月4日刨封
    完成。二、本工程無法重新施作，於不影響供水品質、安全
    下，請貴處（即上訴人）依契約規定辦理。」（見原審卷第
    245、267頁）。
(四)系爭契約施工說明書總則(工程)3-11第45條約定：「分段查
    驗、部份驗收或驗收結果未依契約圖說施工之部份，經甲方
    （即上訴人）檢討其不妨礙安全及使用需求，亦無減少通常
    效用或契約預定效用，經甲方檢討可不必拆換或拆換有困難
    時，得以減價收受。該減價收受部份，應以不計價，並按該
    項不合格部份之契約價款罰以3倍之金額，惟契約另有規定
    者，從其規定。」（即系爭違約金約款，見原審卷第285頁
    ）。系爭違約金約款性質屬懲罰性違約金。
(五)因上開㈡之違約，上訴人依系爭違約金約款處以被上訴人違
    約金132萬1566元、本體不計價部分44萬522元，及另依原審
    被證5處以甲類罰款1萬元，合計177萬2088元（見原審卷第7
    5-78、261、265、297頁）。
(六)被上訴人對於上開本體不計價部分44萬522元，經原審判決
    敗訴後，未提起上訴。另被上訴人就上開罰款1萬元亦無意
    見。
(七)原審卷第373-377頁被證12，均是被上訴人投標上訴人工程
    之得標明細。
(八)對對造提出書證之形式真正，均不爭執。　　
二、兩造爭執事項：上訴人就被上訴人違約部分處以3倍之違約
    金，有無違約金過高之情事？若有，應酌減為多少？
肆、本院之判斷：
一、查兩造於108年6月5日就系爭工程，簽訂系爭契約，系爭工
    程結算總價為832萬8161元。惟被上訴人於南投縣○○鎮○○里○
    ○路0段000○0號前主幹道及中山路1段222之1號前用戶管兩處
    所施作的CLSM鑽心試體粒徑大於5公分，前後長度共200公尺
    ，不符合系爭契約所要求之規格，有違約之事實等情，為兩
    造所不爭執（見兩造不爭執事項㈠、㈡），堪先認定為真。
二、按違約金，除當事人另有訂定外，視為因不履行而生損害之
    賠償總額，民法第250條第2項前段定有明文。可知我民法所
    定違約金有兩種，一為以預定債務不履行之損害賠償為目的
    ，此種違約金於債務人不履行債務時，債權人僅得就本來之
    給付或違約金擇一請求，不得併為請求，此稱賠償總額預定
    性違約金；二為以強制債務之履行為目的，此種違約金於債
    務人不履行債務時，債權人除得請求違約金外，並得請求本
    來之給付，此稱懲罰性違約金。而當事人所定違約金究竟屬
    於何種，應依當事人之意思定之（最高法院98年度台簡上字
    第39號判決參照）。查系爭契約施工說明書總則(工程)3-11
    第45條約定：「分段查驗、部份驗收或驗收結果未依契約圖
    說施工之部份，經甲方（即上訴人）檢討其不妨礙安全及使
    用需求，亦無減少通常效用或契約預定效用，經甲方檢討可
    不必拆換或拆換有困難時，得以減價收受。該減價收受部份
    ，應以不計價，並按該項不合格部份之契約價款罰以3倍之
    金額，惟契約另有規定者，從其規定。」（見原審卷第285
    頁），系爭違約金約款性質屬懲罰性違約金等情，為兩造所
    不爭執（見兩造不爭執事項㈣），則系爭違約金約款性質屬
    懲罰性違約金，洵堪認定。
三、又按懲罰性違約金係以強制債務履行為目的，確保債權效力
    之強制罰，於債務不履行時，債權人除得請求支付違約金外
    ，並得請求履行債務，或不履行之損害賠償。次按約定之違
    約金額過高者，法院得減至相當之數額，民法第252條定有
    明文。又違約金之約定，乃基於個人自主意思之發展、自我
    決定及自我拘束所形成之當事人間之規範，本諸契約自由之
    精神及契約神聖與契約嚴守之原則，契約當事人對於其所約
    定之違約金數額，原應受其約束。惟倘當事人所約定之違約
    金過高者，為避免違約金制度造成違背契約正義等值之原則
    ，法院得參酌一般客觀事實、社會經濟狀況及當事人所受損
    害情形，依職權減至相當之金額，並不因懲罰性違約金或賠
    償額預定性違約金而異（最高法院102年度台上字第1606號
    、82年度台上字第2529號民事判決參照）。且債務已為一部
    履行者，亦得比照債權人所受利益減少其數額（最高法院11
    0年度台上字第1800號判決參照）。經查：
(一)被上訴人因施作系爭回填材料有前述違約之事實，上訴人依
    系爭違約金約款，處以被上訴人違約金132萬1566元、本體
    不計價部分44萬522元，及另依原審被證5處以甲類罰款1萬
    元，合計177萬2088元等情，為兩造所不爭執（見兩造不爭
    執事項㈤），堪信實在。由上可知，上訴人依系爭違約金約
    款，按該項不合格部分之契約價款即44萬522元，罰以3倍金
    額之系爭違約金即132萬1566元，固有所憑。
(二)被上訴人於本院時雖不再爭執系爭違約金約款依民法第247
    條之1規定，應屬無效云云（見本院卷第82頁），但仍稱：
    系爭契約係定型化契約，承攬人無從選擇等語。然所謂定型
    化契約應受衡平原則限制，係指締約之一方之契約條款已預
    先擬定，他方僅能依該條款訂立契約，否則，即受不締約之
    不利益，始應適用衡平原則之法理，以排除不公平之「單方
    利益條款」，避免居於經濟弱勢之一方無締約之可能，而忍
    受不締約之不利益，是縱他方接受該條款而締約，亦應認違
    反衡平原則而無效，俾符平等互惠原則（最高法院96年度台
    上字第1246號判決參照）。查系爭違約金約款關於承攬人有
    未依圖說施工之違約情事時，應給付一定之懲罰性違約金約
    定，不論在私人工程或公共工程契約，均甚為常見，係以強
    制債務履行為目的，確保債權效力之強制罰，應認目的正當
    ；且被上訴人自88年7月20日起至108年5月28日止，共計標
    得被上訴人所招標之水管工程105件，得標金額合計逾5億元
    （見兩造不爭執事項㈦），系爭工程之決標金額亦高達1360
    萬元（見原審卷第205頁開標/決標紀錄），足見被上訴人並
    非經濟之弱者；再參以被上訴人復未具體主張其於簽訂系爭
    契約當時，有何處於無從選擇締約對象或無拒絕締約餘地之
    情況，自難認有何民法第247條之1所定「顯失公平」之情形
    。則依契約自由、私法自治原則，兩造本應受系爭違約金約
    款之約束，被上訴人此部分所辯，尚無足取。
(三)被上訴人又謂：系爭工程因雨天一直申請延長路權，埔里工
    務段要求在108年9月30日前完工，伊有允諾遵期完工，但上
    訴人卻遲至108年9月26日才抽查，以致於伊來不及刨除重做
    等語，上訴人則抗辯稱：系爭工程均由被上訴人申請路權，
    如有需要，被上訴人可再申請路權，且伊於108年9月26日抽
    查當日，即通知被上訴人補正瑕疵等語。經查，被上訴人於
    108年9月16日曾函請上訴人將系爭工程施工期限展延至108
    年9月30日，並提出施工進度圖標明「預定9/30完工」等情 
    ，有被上訴人函及施工進度圖在卷可憑（見原審卷第479、4
    81頁），則上訴人於108年9月26日進行抽查，並於同日通知
    被上訴人補正瑕疵，此有抽查紀錄、LINE對話截圖存卷可佐
    （見原審卷第239頁、本院卷第71-77頁），即難謂有何延宕
    之情事。被上訴人執此主張係因上訴人遲誤抽查，才導致伊
    不及於108年9月30日前刨除重做云云，並不可採。
(四)至於違約金是否過高，本院審酌：
 1、被上訴人上開違約，並非全未施作，而係使用粒徑約6至7公
    分之系爭回填材料，雖與系爭契約約定粒徑應小於5公分有
    所不合，但經上訴人檢討認不妨礙安全及使用需求，亦無減
    少通常效用或契約預定效用，可不必拆換或拆換有困難時，
    得以減價收受，上訴人並已按施工本體不計價44萬522元之
    方式，減價收受等情，為兩造所不爭執（見兩造不爭執事項
    ㈤），並有上訴人埔里營運所108年10月22日台水四埔室字第
    1085304345號函、108年11月6日台水四埔室字第1085304571
    號函及照片附卷可稽（見原審卷第75-81頁）。
 2、單以系爭工程結算總價832萬8161元，加計上開不計價之44
    萬522元、甲類罰款1萬元、系爭違約金132萬1566元，可知
    被上訴人本得領取之工程款合計1010萬0249元，上開不計價
    之44萬522元僅佔4.36%（計算式：440,522÷10,100,249）。
    依上開減價收受約定，須上訴人認為不合格部分尚不妨礙安
    全及使用需求，且無減少通常效用或契約預定效用，始能就
    該部分不計價辦理減價收受，足見被上訴人之違約情節應非
    重大，上訴人就不合格部分復已不計價，足見上訴人仍因上
    開工程之施作而得依約享受利益。
 3、系爭工程係公共工程，事涉民生用水，而回填材料之粒徑規
    範，涉及防止管底蜂巢及空心結構形成導水管路之考量，此
    參「控制性低強度回填材料施工說明書」2.3.3（品質管制
    ）明定：「…設計以控制性低強度回填材料回填時應防止管
    底蜂巢及空心結構形成導水管路，控制性低強度回填材料應
    除去5公分以上之粗粒料…」等語足明（見原審卷第229頁）
    。被上訴人所使用之系爭回填材料之粒徑既大於5公分，不
    符系爭合格標準，即未達公共工程之品質要求，雖經上訴人
    檢討後，認為不妨礙安全及使用需求，亦無減少通常效用或
    契約預定效用，而同意減價收受，仍非可取。又上訴人已就
    該部分工程不予計價驗收（44萬522元），另處以甲類罰款1
    萬元，若再加計系爭違約金132萬1566元，則被上訴人因此
    而遭扣除之工程款合計達176萬2088元（見兩造不爭執事項㈤
    ），其中系爭違約金之金額雖未超過系爭契約第11條(十二)
    、4所定「契約約定品質缺失懲罰性違約金之總額，以契約
    價金總額之20%之上限」（見原審卷第387頁），但已為該部
    分工程本體不計價之4倍，有違契約正義等值之原則，而有
    所失衡。
 4、本院綜參前述一般客觀事實、社會經濟狀況及當事人所受損
    害情形等一切情狀，認系爭違約金132萬1566元確屬過高，
    應酌減為以不合格部分之契約價款罰之1倍即44萬522元計算
    ，方屬允當。
四、按當事人約定之違約金過高，經法院酌減至相當之數額而為
    判決確定者，就該酌減之數額以外部分，如債權人先為預扣
    ，因該部分非出於債務人之自由意思而被扣款，債務人自得
    依不當得利法律關係請求債權人給付。此項給付請求權，應
    認於法院判決確定時，其請求權始告發生，並於斯時屆其清
    償期，方符酌減違約金所生形成力之原意（最高法院102年
    度台上字第1330號判決參照）。又法院酌減違約金為判決後
    ，始生形成效力，當事人必於法院為酌減裁判之法律效果形
    成後，有請求權之一方對他方之請求權始確定發生，他方至
    此始負給付遲延之責（最高法院109年度台上字第2975號判
    決參照）。再按遲延之債務，以支付金錢為標的者，債權人
    得請求依法定利率計算之遲延利息。但約定利息較高者，仍
    從其約定利率；而應付利息之債務，其利率未經約定，亦無
    法律可據者，週年利率為百分之5，民法第233條第1項、第2
    03條亦有明文。查上訴人依系爭違約金約款，得對被上訴人
    扣款之懲罰性違約金，業經本院酌減為44萬522元，惟上訴
    人已先預扣132萬1566元，就超過44萬522元部分，被上訴人
    依不當得利之法律關係，請求上訴人返還88萬1044元（計算
    式：1,321,566－440,522＝881,044），及自本判決確定之翌
    日起至清償日止，按年息百分之5計算之利息，洵屬有據，
    應予准許；逾此部分之請求，為無理由，應予駁回。
五、綜上所述，被上訴人依不當得利之法律關係，請求上訴人給
    付88萬1044元，及自本判決確定之翌日起至清償日止，按年
    息百分之5計算之利息，洵屬有據，應予准許；逾此部分之
    請求，為無理由，應予駁回。從而，原審就超過上開應予准
    許部分，為上訴人敗訴之判決，並為准、免假執行之宣告，
    容有未洽，上訴意旨指摘原判決此部分不當，求予廢棄改判
    ，為有理由，爰由本院廢棄改判如主文第二項所示。至於上
    開應准許部分，原審為上訴人敗訴之判決，並無不合。上訴
    人仍執陳詞，指摘原判決此部分不當，求予廢棄改判，為無
    理由，應駁回其上訴。
伍、本件事證已臻明確，兩造其餘之攻擊或防禦方法及所用之證
    據，經本院斟酌後，認為均不足以影響本判決之結果，爰不
    逐一論列，併此敘明。
陸、據上論結，本件上訴為一部有理由、一部無理由，判決如主
    文。
中　　華　　民　　國　　111 　年　　5 　　月　　4 　　日
　          工程法庭      審判長法  官　林慧貞
  　                            法  官　王怡菁
    　                          法  官　莊嘉蕙
    　                        
正本係照原本作成。
不得上訴
    　                          書記官  高麗玲
　　　　　　　　　　　　　　　　
中　　華　　民　　國　　111 　年　　5 　　月　　5 　　日